【裁判字號】    88,再,90
【裁判日期】    890131
【裁判案由】    所有權移轉登記
【裁判全文】
臺灣高等法院民事判決                    八十八年度再字第九十號
    再 審原 告  乙○○
    訴訟代理人  陳德義律師
                吳玲華律師
                謝美香律師
    再 審被 告  甲○○      .
右當事人間請求所有權移轉登記事件，再審原告對於中華民國八十八年四月二十日本
院八十七年度上更(三)字第三三九號確定判決提起再審，本院判決如左：
    主    文
再審之訴駁回。
再審訴訟費用由再審原告負擔。
    事    實
甲、再審原告方面：
一、聲明：求為判決：
  (一)本院八十七年度上更(三)字第三三九號確定判決廢棄。
  (二)再審被告於前審之上訴駁回。
二、陳述略以：
  (一)原確定判決主文為：「被上訴人（即再審原告）於上訴人（即再審被告）給付新
    台幣（下同）三百九十六萬五千五百五十五元時，應將座落桃園縣平鎮市○○段
    二九四之三地號土地內分割出如附圖二九四之三Ａ部分面積二八八平方公尺之土
    地（下稱系爭土地）所有權移轉登記予上訴人。」，附圖即中壢地政事務所土地
    複丈成果圖二九四之三Ａ部分，記載「已扣除依買賣契約書附圖標示保留部分之
    面積，即左右為二十四公尺（即複丈圖二九四之三Ｂ部分加上二九三之一）、十
    公尺（即複丈圖二九六之三）；上方約一公尺寬（即複丈圖二九四之三Ｃ部分）
    」。惟確定判決理由五記載：「兩造於七十七年八月三日簽訂買賣契約第十七條
    就買賣標的物部分記載：『出賣標的：平鎮鄉○○段第二九六－三地號等內分割
    約三一０坪出賣。分割位置如附圖差（應係著字之誤寫）紅色部分出賣。』等語
    。觀之上揭契約附圖著草綠色部分即該附圖左右分別標出二十四公尺及十公尺，
    中間黃色，四周並以紅色標線標示，前方一小部分藍色部分，另於附圖下方則作
    說明：著藍色部分『無條件使用』；著草綠色『保留未出售』；黃色部分『買賣
    位置約三一０坪』，紅線則為分割線」云云，漏未扣除兩造不動產買賣契約書附
    圖上方標示保留約一公尺寬之面積。
  (二)原確定判決依兩造間不動產買賣契約書第三條規定「買賣價格雙方議定為：每坪
    四萬一千九百六十元整計算。」，計算再審被告對待給付之數額。惟查兩造間不
    動產買賣契約書係於七十八年八月三日簽訂，距今已有十一年餘，當時系爭土地
    之公告地價每平方公尺僅為六千元，目前已調漲為每平方公尺三萬六千元，有系
    爭土地登記謄本為憑，且系爭土地現在之市價每坪約為三、四十萬，顯因不可歸
    責於再審原告事由致情事變更。又查再審被告於前審「自認」自始占有使用系爭
    土地，並無權益受損可言，反觀再審原告不僅已負擔系爭土地歷年稅捐，如依原
    判執行，尚需負擔系爭土地之土地增值稅約四百多萬，遠超過原確定判決命再審
    被告為對待給付之數額，再審原告權益受損甚鉅，依原有效果顯失公平。且系爭
    土地登記簿於原確定判決事實審言詞辯論終結即八十八年四月十三日前已存在，
    惟於原確定判決事實審言詞辯論終結即八十八年四月十三日後始經再審原告發現
    或得使用，且經前審斟酌而增加再審被告對待給付之數額，再審原告可受較有利
    之判決。
  (三)系爭土地於前審事實審言詞辯論終結即八十八年四月十三日前，分別於八十七年
    五月間地籍圖重測公告確定，及依前揭土地法規定停止使用重測前之地籍圖，於
    八十八年一月間辦妥土地標示變更登記，系爭土地之地號已變更為桃園市○○段
    一九二號，且面積較重測前已有增加。系爭土地於前審言詞辯論終結前已有變更
    ，惟再審被告於前審未變更聲明，致系爭土地之地號、面積與原確定判決不符，
    原確定判決已不能執行。再者，系爭土地之地籍圖謄本、土地之登記簿謄本均於
    原確定判決事實審言詞辯論終結即八十八年四月十三日前已存在，惟於原確定判
    決事實審言詞辯論終結即八十八年四月十三日後始經再審原告發現或得使用，且
    如經前審斟酌即不可能命再審原告依錯誤之中壢地政事務所土地複丈成果圖將系
    爭分割後移轉登記予再審被告，再審原告可受較有利益之裁判。
  (四)原確定判決命再審原告將系爭土地依附圖即中壢地政事務所土地複丈成果圖分割
    出附圖二九四之三Ａ部分面積二八八平方公尺之土地所有權移轉登記予再審被告
    。惟中壢地政事務所土地複丈成果圖係於八十四年五月間，依據系爭土地重測前
    錯誤，且於前審言詞辯論前已停止使用之地籍圖而作成，故中壢地政事務所土地
    複丈成果圖係亦有錯誤。且再審原告請厚生工程顧問有限公司測量技師王文燦依
    系爭土地重測後正確之地籍圖，參照原確定判決附圖，兩造買賣契約書附圖標示
    保留部分再為分割測量得知，如依原確定判決將系爭土地分割出面積二八八平方
    公尺，則不可能符合兩造買賣契約書附圖標示保留二十四公尺（僅能保留二十公
    尺）。則原確定判決判命再審原告依附圖即錯誤之中壢地政事務所土地複丈成果
    圖將系爭分割後移轉登記予再審被告，現實上實不可執行。
  (五)第一審法院八十二年四月十六日之言詞辯論筆錄本僅記載「傅」，並非「傅、吳
    」，此有再審原告於第一審法院所閱覽之卷宗影本可證，足見為判決基礎之證物
    ，係偽造或變造。
  (六)綜上，原確定判決有民事訴訟法第四百九十六條第一項第一款「適用法規顯有錯
    誤」、第二款「判決理由與主文顯有矛盾者」、第九款「為判決基礎之證物，係
    偽造或變造」、第十三款「當事人發現未經斟酌或得使用，如經斟酌可受較有利
    益裁判之證物者」之再審理由，爰依法提起再審之訴。
乙、再審被告方面：
    本件未行言詞辯論，故無再審被告之聲明及陳述可記載。
    理    由
一、按再審之訴顯無再審理由者，得不經言詞辯論，以判決駁回之，民事訴訟法第五
    百零二條第二項定有明文。
二、次按民事訴訟法第四百九十六條第一項第一款所謂適用法規顯有錯誤，係指確定
    裁判違背法規或現存判例、解釋，或消極的不適用法規，顯然影響裁判者而言。
    又按民事訴訟法第四百九十六條第一項第二款所謂：判決理由與主文顯有矛盾，
    係指判決依據當事人主張之事實，認定其認求或對造抗辯為有理由或無理由，而
    於主文為相反之諭示，且其矛盾為顯然者而言（最高法院八十年台再一三０號判
    例參照）。末按民事訴訟法第四百九十六條第一項第十三款固規定「當事人發見
    未經斟酌之證物或得使用該證物者」，得為再審之理由，但同條但書規定，當事
    人所指之證物必須「如經斟酌可受較有利益之裁判為限」。經查：
  (一)系爭土地重測前為桃園縣平鎮市○○段二九四之三地號面積為０．０五四０公頃
    （詳再審原證一附圖），重測後變更地號為桃園市○○段一九二號面積為五四０
    ．一０平方公尺，共增加０．一平方公尺（該增加之面積似為計算面積單位之不
    同所產生之誤差），另依大法官會議第三七四號解釋意指「依土地法第四十六條
    之一至四十六條之三規定所為地籍圖重測，純為地政機關基於職權提供土地測量
    技術上之服務，將人民原有土地所有權範圍，利用地籍調查及測量等方法，將其
    完整正確反應於地籍圖，初無增減人民私權之效力」，系爭土地重測後土地地號
    之變更仍得依土地法之相關規定辦理分割事宜，對當事人間之權利義務並無影響
    。至於再審原告主張伊請厚生工程有限公司測量技師王文燦依原確定判決內容重
    新測量，得知如依原確定判決將系爭土地分割出面積二八八平方公尺，則不可能
    符合兩造買賣契約書附圖標示保留二十四公尺（僅能保留二十公尺），原確定判
    決判命再審原告依附圖即錯誤之中壢地政事務所土地複丈成果圖將系爭分割後移
    轉登記予再審被告，現實上實不可執行乙事。惟厚生工程有限公司為私法人，其
    所鑑定出之資料，非如地政事務所鑑定所得之結果較有公信力，且再審原告對此
    如有爭議，自應於確定判決事實審言詞辯論前提出，否則恣由當事人於事後提出
    ，並以此聲請再審，無疑影響確定終局判決之安定性。又按「民事訴訟法第三百
    九十七條所謂依職權裁量，應在當事人訴之聲明增減之範圍內為之，上訴人未在
    事實審法院主張因情事變更而請求增加給付原審未予斟酌，並不違法，自不得以
    此作為上訴第三審之原因。」（最高法院七十一台上字第三八六號判例參照）。
    查再審原告係上訴於最高法院後始主張原判決未依職權裁量為增加給付，屬新攻
    擊防禦方法（詳最高法院八十八年度台上字第一九一六號判決理由），而兩造間
    買賣契約於七十八年八月三日簽訂，至原確定判決事實審言詞辯論終決即八十八
    年四月十三日止，系爭土地因公告地價之調整，致每平方公尺之地價與買賣當時
    之價格差距甚多，依經驗法則，應為再審原告所明知，再審原告如認有此情形顯
    失公平，自應於原確定判決事實審言詞辯論終決前向法院具體主張，惟再審原告
    遲至上訴於最高法院後始主張原判決未依職權裁量為增加給付，顯係可歸責於己
    之事由所造成之不利益。依上說明，原確定判決並無適用法規顯有錯誤之情形，
    再審原告指前確定判決有適用法規顯有錯誤之再審事由云云，即非可採。
  (二)再審被告係本於買賣之法律關係，請求再審原告將系爭土地移轉登記予再審被告
    ，本院八十七年度上更(三)字第三三九號審理結果認兩造確有買賣關係存在，買賣
    標的範圍即為原確定判決主文揭示之「桃園縣平鎮市○○段二九四之三地號Ａ部
    分面積二八八平方公尺」，係根據兩造買賣契約書附圖函請中壢地政事務所完成
    複丈，另依照兩造買賣契約之內容所為判決之結果，且中壢地政事務所完成複丈
    成果圖載明二九四之三Ａ部分面積二八八平方公尺，而本院原確定判決之面積亦
    為二八八平方公尺，再審原告指稱之「一尺寬之面積」即二九四之三Ｃ面積０．
    ０００八公頃業已扣除並未包含在內，而原確定判決理由一亦載明「因該次測繪
    並未扣除兩造買賣契約附圖所示於系爭土地西側保留一公尺寬之土地面積，嗣本
    院於更一審審理時，於八十四年五月二十六日再赴現場並請地政事務所人員以原
    審判決附圖所示上訴人請求之範圍測量．．．．」，因認再審被告之請求為有理
    理由，判命再審原告應於再審被告給付尾款後時，將「桃園縣平鎮市○○段二九
    四之三地號Ａ部分面積二八八平方公尺之土地所有權移轉登記予再審被告」，並
    無判決理由與主文顯有矛盾之情形。再審原告指原確定判決漏未扣除兩造不動產
    買賣契約書附圖上方標示保留約一公尺寬之面積，而有判決理由與主文顯有矛盾
    之再審事由云云，自非可採。
  (三)查以「為判決基礎之證物，係偽造或變造者」為由聲請再審，其偽造或變造之行
    為，必須為刑事之犯罪行為，而再審原告並未舉證證明宣告有罪之判決已確定或
    其刑事訴訟不能開始或續行非因證據不足，則再審原告主張原確定判決有「為判
    決基礎之證物，係偽造或變造者」之再審事由云云，委無足採。
  (四)復查公告地價係每三年公告調整一次，系爭土地買賣契約自七十七年八月三日簽
    訂，至原確定判決事實審言詞辯論終決結即八十八年四月十三日止，其公告地價
    分別於八十、八十三、八十六年七月調整各一次，而再審原告於七十七年十二月
    二十九日即取得系爭土地所有權，有再審原告所提出之土地登記謄本附卷可稽，
    衡諸經驗法則，歷次公告地價之調整應為再審原告明知，並得於事實審言詞辯論
    終結前提出，再審原告在前訴訟程序已知悉而得出之證物卻不提出，況原確定判
    決之訴訟標的為基於買賣關係之所有權登記請求權，即使於土地買賣契約簽訂後
    ，公告地價有所調整，出賣人仍負有移轉登記予買受人之義務，而當事人未在事
    實審法院主張因情事變更而請求增加給付，致未予斟酌，並不違法，不得以此作
    為上訴第三審之原因，亦已詳如前述，再審原告主張系爭土地之公告地價漲為每
    平方公尺三萬六千元，如經審酌而增加再審被告對待給付之數額，再審原告可受
    較為有利之判決，而謂原確定判決有「當事人發現未經斟酌或得使用，如經斟酌
    可受較有利益裁判之證物者」之再審理由，亦不足採。
  (五)綜上，本件再審之訴顯無再審理由，爰不經言詞辯論，逕以判決駁回之。
三、據上論結，本件再審之訴為無理由，依民事訴訟法第五百零二條第二項、第七十
    八條，判決如主文。
中      華      民      國    八十九    年     一      月     三十一    日
                                臺灣高等法院民事第十庭
                                    審判長法  官  林  敬  修
                                          法  官  劉  勝  吉
                                          法  官  黃  騰  耀
右正本係照原本作成。
如不服本判決，應於收受送達後二十日內向本院提出上訴書狀，其未表明上訴理由者
，並應於提出上訴後二十日內向本院補提理由書狀（均須按他造當事人之人數附繕本
）。
中      華      民      國    八十九    年     二      月       一      日
                                          書記官  楊  麗  雪


司法院資訊處製作；財團法人民間司法改革基金會備份。
